【裁判字號】    89,自,70
【裁判日期】    891215
【裁判案由】    偽造文書
【裁判全文】
臺灣高雄地方法院刑事判決                          八十九年度自字第七號
    自  訴  人  甲○○
    被      告  乙○○
    選任辯護人  徐萍萍
右列被告因偽造文書案件，經自訴人提起自訴，本院判決如左：
    主  文
乙○○無罪。
    理  由
一、自訴意旨略以：三采工程顧問有限公司（下稱三采公司）於民國八十六年間成立
    ，成立時自訴人甲○○即為股東（登記之出資額為新台幣一百六十六萬七千元）
    ，詎自訴人之股東資格竟於八十八年三月間無端被剝奪，自訴人得知後至感驚訝
    ，而自訴人根本未轉讓股權，故自訴人之股東資格應仍存在，方為正確。經自訴
    人調查後得知上情係被告一手導演所致，被告乙○○顯然未經自訴人之同意盜用
    自訴人置於公司之印章，其以盜用自訴人印章之手法偽造不實之股東同意書，剝
    奪自訴人之股東權，因認被告涉有刑法偽造文書罪嫌云云。
二、按犯罪事實應依證據認定之，無證據不得推定其犯罪事實。又不能證明被告犯罪
    者，應諭知無罪之判決，刑事訴訟法第一百五十四條、第三百零一條第一項分別
    定有明文。又告訴人（自訴人）之告訴（自訴），係以被告受刑事訴追為目的，
    是其陳述是否與事實相符，仍應調查其他證據以資審認，最高法院五十二年台上
    字第一三００號亦著有判例。
三、本件自訴意旨認被告乙○○涉有刑法偽造文書罪嫌，無非以有三采公司分別於八
    十六年八月及八十八年三月、同年八月之公司董事、股東登記名單，暨公司變更
    登記事項卡三份等，為其依據。訊之被告對其於八十八年三月一日間製作自訴人
    甲○○之股東出資轉讓同意書並據以辦理登記之事實固不否認，惟堅決否認有何
    偽造文書犯行，辯稱：伊係於八十八年二月十一日，在孫志鴻律師之事務所就被
    告與自訴人之夫湯崇禮，就雙方合夥經營之三采公司與中原工程顧問有限公司（
    正稱中原公司）達成拆夥協議，依當日所立協議書內容，雙方同意就中原公司部
    分由湯崇禮取得，就三采公司部分由被告取得，伊係依協議書內容而辦理股東變
    更登記，伊無偽造文書之犯意等語。經查：
（一）被告於八十八年三月一日間製作自訴人甲○○之股東出資轉讓同意書，並據以
    辦理股東變更登記等情，為被告所自承，並有八十八年三月一日之三采工程顧
      問有限公司股東同意書（本院卷第四四頁）及公司變更登記事項卡三份在卷可
      稽，是被告確有持自訴人甲○○之股東出資轉讓同意書辦理股東變更登記，應
      堪認定。
（二）自訴人於本院審理中自承：「三采公司是我與我先生湯崇禮一起投資的，資金
      是我們夫妻一起出的，湯崇禮可以代表我決定三采公司之事項，及簽署該協議
      書」（本院卷第一○○頁）等情，而自訴人之夫湯崇禮與被告於八十八年二月
      十一日雙方會同所簽署之協議書內容記載：「雙方就中原公司拆夥事宜，達成
      協議如下：乙方（即乙○○）之『中原工程』股份全由甲方（即湯崇禮）承
      受。．．．．『三采公司』日後由乙方獨立經營」（參本院卷第七四頁），
      而上開協議書第點之文字記載，雖未明確言明所謂「三采公司日後由乙方獨
      立經營」，是否包含經營權及股東權之變更，然依證人即協議書製作時在場之
      律師孫志鴻到庭具結證稱：「該協議書內容是甲乙雙方協議，我認為適當而擬
      稿，再交由我律師事務所小姐打字的。協議過程為：我有向雙方建議三個方案
      ，第一是湯崇禮退出二家公司的經營權及股權；第二是由乙○○退出二家公司
      的經營權及股權；第三是中原公司的經營權及股權歸湯崇禮，三采公司的經營
      權及股權歸乙○○，但舊的工程承作完畢，新的工程不可由對方公司名義承做
      ，後來雙方同意採第三方案，我才做此協議書內容」，「（問：協議書內容第
      一點及第六點雙方協議內容為何？）該二點都有包含經營權及股權，至於第一
      點會記載乙方之中原工程股份全由甲方承受，是因為當初湯崇禮要把中原股權
      收回去，實際上二家公司的工程都是由乙○○在處理，而協議書第六點雖記載
      『三采公司日後由乙方獨立經營』，但依他們協議意思，應該是包含三采公司
      的經營權及股權，否則就與他們要拆夥，各自擁有一間公司之真意不符」（參
      本院卷第一三八頁筆錄），本院復審酌該協議書之附件第六項「結論與建議」
      欄所列事項內容，雙方對合夥經營之中原及三采公司之工程款及公司資產部分
      ，均已臚列雙方如何分配（參本院卷第八十頁），依情理而言，雙方若非對公
      司之經營權及股權全部拆夥，何以須將公司之所有資產均加以清算分配。是綜
      上情節觀之，被告所辯其製作自訴人甲○○之股東出資轉讓同意書，並辦理股
      東變更登記，係依據被告與湯崇禮之協議書內容而辦理等情，尚堪採信。至證
      人即自訴人之夫湯崇禮雖到庭陳稱：上開協議書第點記載之「三采公司日後
      由乙方獨立經營」等文字，僅係指經營權，並未包含股權之變動等語，惟證人
      湯崇禮為自訴人之夫，其證詞有偏頗之虞，且其證言內容亦與上開證據不符，
      是其證言尚難為不利於被告之認定。
（三）次按「刑法上之偽造文書罪，須以足生損害於公眾或他人為成立要件，而所謂
      足生損害，係指他人有可受法律保護之利益，因此遭受損害或有受損害之虞而
      言，若他人對行為人原負有制作某種文書之義務而不履行，由行為人代為制作
      ，既無損於他人之合法利益，自與偽造文書罪之構成要件不合」（最高法院五
      十年台上字第一二六八號判例參照）。又「刑法上偽造文書罪之成立，以足生
      損害於公眾或他人為特別要件，所謂足生損害，固不以實已發生損害為必要，
      然亦必須有足以生損害之虞，始足當之，若其僅具偽造之形式，而實質上並不
      足以生損害之虞者，尚難構成本罪」（最高法院四十九年台非字第十八號判例
      參照）。查自訴人之夫湯崇禮既受自訴人合法授權而與被告簽訂協議書，自訴
      人即應受協議書內容之拘束，而依協議書第六點之記載，三采公司之經營權與
      股權應歸被告所有，前已論述，是自訴人自負有製作文書履行股東權變更登記
      之義務。今被告製作自訴人甲○○之股東出資轉讓同意書並辦理股東變更登記
      ，依上開判例意旨，尚無損於自訴人之合法利益，被告所為自與偽造文書罪之
      構成要件不合。
（四）綜上所述，被告所為，核與刑法上偽造文書及行使偽造私文書罪之構成要件，
      尚有未合。此外，復查無其他確切積極證據足資證明被告涉有行使偽造文書犯
      行，揆諸前開說明，自應為被告無罪之諭知。
據上論斷，應依刑事訴訟法第三百四十三條、第三百零一條第一項判決如主文。
中      華      民      國    八十九    年     十二     月     十五     日
                                  臺灣高雄地方法院刑事第二庭
                                      法  官  施  柏  宏
右正本證明與原本無異。
如不服本判決，應於判決送達後十日內，向本院提出上訴狀。
                                      書記官  邱  秋  珍
中      華      民      國    八十九    年     十二     月     十七  日


司法院資訊處製作；財團法人民間司法改革基金會備份。
